臺灣高等法院高雄分院刑事判決　　　　 94年度上易字第219號
上　訴　人　臺灣高雄地方法院檢察署檢察官
被　　　告　甲○○
選任辯護人　凌進源　律師
上列上訴人因被告傷害等案件，不服臺灣高雄地方法院93年度易
字第1075號中華民國94年1 月28日第一審判決（起訴案號：臺灣
高雄地方法院檢察署93年度偵字第4536號），提起上訴，本院判
決如下：
     主  文
原判決撤銷。
甲○○連續公然侮辱人，處拘役肆拾日，如易科罰金，以佰元
折算壹日。又連續傷害人之身體，處拘役伍拾日，如易科罰金，
以佰元折算壹日。應執行拘役捌拾日，如易科罰金，以佰元
折算壹日。
     事  實
一、甲○○與陳仁傑、丙○○夫妻分別住在高雄市○○區○○路
    316 號3 樓與同路320 號3 樓，為同樓層對門之鄰居，乙○○則為陳仁傑及丙○○之女兒。民國（下同）92年7 月30日
    晚間11時許，甲○○因其夫即案外人曾毅仁與丙○○、乙○○先前為搭乘電梯所發生之糾紛而偕同曾毅仁到對門丙○○
    住處與之理論，陳仁傑前來開門之後，雙方一言不合而發生
    口角，乙○○前去一探究竟，甲○○竟基於公然侮辱人之概
    括犯意，在陳仁傑住家門外之不特定人得以共見共聞之處所
    ，先以「妓女」、「這麼晚了還穿睡衣，是隨時等著男人上
    」、「在家裡穿睡衣就是跟外面的男人都有一腿」等語辱罵
    乙○○，丙○○見狀亦前來瞭解狀況，甲○○便聲稱：「老
    娘今天感冒」而吐口水在陳仁傑家門外，曾毅仁將甲○○拉
    開後離開現場，丙○○便持酒精擦拭該口水，甲○○遂承前
    開概括犯意，以「幹你娘」之穢語辱罵丙○○並以手推丙○○，乙○○見狀向前，母女二人與甲○○遂基於互毆傷害之
    犯意，由乙○○拉扯甲○○頭髮，並毆打甲○○頭部，甲○○亦拉住乙○○之睡衣及胸前之項鍊，因而撕破乙○○之睡
    衣（毀損部分未據告訴），並抓傷乙○○之胸、頸及雙手，
    使之受有前胸、頸部及雙側上肢多處抓傷之傷害，丙○○則
    以腳踹踢甲○○腹部，甲○○亦以手抓打丙○○雙腳，致丙○○受有雙側下肢多處擦傷及瘀青之傷害，甲○○本身亦受
    有身體多處紅腫瘀血、擦傷、陰道出血等傷害（丙○○、乙○○傷害部分，業經原審法院另案判刑確定）。
二、案經乙○○、丙○○訴由高雄市政府警察局左營分局移送臺
    灣高雄地方法院檢察署檢察官偵查起訴。
     理  由
壹、程序方面
一、按被告以外之人（含被害人、告訴人、證人、共同被告等）
    於審判外之言詞，係屬傳聞證據，原則上並無證據能力，刑
    事訴訟法第159 條第1 項定有明文。雖同法第159 條之1 第
    2 項規定，被告以外之人於偵查中向檢察官所為之陳述，除
    顯有不可信之情況者外，得為證據，然證人依法應具結而未
    具結者，其證言不得作為證據，同法第158 條之3 亦有明文
    。被告以外之人於偵查中向檢察官之陳述，性質上仍屬傳聞
    證據，雖檢察官向被告以外之人所取得之陳述，原則上均能
    遵守法律規定，不致違法取供，其可信性極高，故法律規定
    除顯有不可信之情況者外，得為證據，惟仍應依法具結，始
    有證據能力，本件告訴人丙○○、乙○○及證人於警詢及檢
    察官偵查中之陳述，屬審判外之陳述，茲被告甲○○於本院
    審理時既爭執該等告訴人及證人在警詢時之陳述並不實在，
    本院認渠等在警詢時之陳述，應無證據能力。至渠等在檢察
    官偵查中之陳述，雖被告表示並無意見，然因告訴人丙○○
    、乙○○並未具結依上開說明，自無證據能力。證人陳仁傑
    則已具結，且無顯有不可信之情況，其證言即有證據能力，
    應予明。
二、告訴人丙○○、乙○○提出之高雄市立聯合醫院診斷證明書
    2 份，係告訴人等於上開衝突後，為提出告訴，當日即前往
    該醫院就診治療，為負責為告訴人診斷傷勢之醫師，依其所
    見所為之證明文書，其本質乃為被告以外之人於審判外之書
    面陳述，依刑事訴訟法第159 條第1 項之規定，不具證據能
    力；且前述證據性質上雖為從事業務之人於業務上所製作之
    證明文書，但既為針對本件個案作成，即與刑事訴訟法第15
    9 條之4 第2 款所示，乃通常業務過程不間斷、有規律而準
    確之記載，且有其他業務人員足以校對其正確性，無預見日
    後可能會被提供作為證據之偽造動機之例行性業務文書有間
    （該條款立法理由參照），即非刑事訴訟法第159 條之4 第
    2 款所謂得成為傳聞例外之業務文書，而不能依此規定取得
    證據能力。惟經被告於本院審理時同意作為證據，而本院審
    酌前述書面陳述，自外部觀之，乃醫師基於專業知識所作成
    ，且未敘述本件案發經過等事實，而具有相當之中立性，是
    其作成過程並無不適當之情形；又對於「告訴人乙○○及丙○○曾因前開衝突後受有前開傷」之待證事實，具有相當之
    關聯性，是本院認依刑事訴訟法第159 條之5 第1 項之規定
    ，前述高雄市立聯合醫院診斷證明書，既經被告同意作為證
    據使用，且無任何不適當作為證據之情形，依刑事訴訟法第
    159 條之5 第1 項之規定，該診斷證明書在證明「告訴人等
    確實於與被告衝突之過程中受有傷害」之範圍內具有證據能
    力。
三、再按相片係利用機械力自動的錄取畫面，而客觀地自然呈現
    案發現場狀況，此與「供述證據」係供述者對於有關體驗之
    事實，經由知覺、記憶、表現、敘述或敘述性動作等過程予
    以傳達者自為不同，其本質上應屬物證之一種，即屬非供述
    證據，因此不適用傳聞法則。惟相片證據乃帶有時間性要素
    與空間性要素，故在實際採用此等證據時，仍須對其製作過
    程及狀況加以特別注意或慎重調查，以證明此等證據與待證
    事實之關聯性。本院審酌卷附之告訴人丙○○、乙○○受傷
    相片自外部觀之，乃員警到場之後為採證而基於專業知識所
    作成，且僅客觀記錄前開傷勢存在之狀況，而未敘及被告及
    告訴人所受傷勢之源由，具有相當之中立性，是其作成過程
    並無不適當之情形；又對於「前開衝突過後，告訴人等受有
    如何之傷害」之待證事實，具有相當之關聯性，是本院認前
    述相片「虛偽之危險性」不高，故無任何不適當作為證據之
    情形。因此，上開證據在證明「告訴人於案發後傷勢為何」
    之範圍內均具有證據能力。
貳、實體方面
一、訊據被告甲○○固坦認於92年7 月30日晚間11時許，在高雄
    市○○區○○路320 號3 樓與同路316 號3 樓間之公共空間
    ，與告訴人丙○○及乙○○就電梯使用之問題發生爭執，嗣
    後並因拉扯致乙○○前胸、頸部受有抓傷之事實，惟矢口否
    認有辱及傷害告訴人等之情事，辯稱：伊確有陳仁傑「
    死肥豬」，告訴人乙○○因穿得太單薄，伊只叫她進去穿衣
    服而已，並未辱她，亦未辱告訴人丙○○，乙○○因拉
    扯伊頭髮，伊於掙扎時，確有抓傷其頸、胸等處，但係無意
    的，而伊亦被陳仁傑、丙○○、乙○○等三人打倒在地，伊
    倒地後，他們仍繼續毆打伊，伊為保護自己，而拉住丙○○
    的腳及撥開乙○○的手，丙○○之腳及乙○○的手如因此而
    受傷，伊亦係出於正當防衛云云。
二、經查：
  (一)被告甲○○確有於前揭時、地向乙○○稱：「妓女」、「這
    麼晚了還穿睡衣，是隨時等著男人上」、「在家裡穿睡衣就
    是跟外面的男人都有一腿」等語；向丙○○稱：「幹你娘」
    之語，且出手抓傷乙○○之前胸、頸部及抓傷丙○○雙腳之
    事實，業據告訴人丙○○、乙○○於原審審理時，以證人身
    分指訴及證述綦詳，並經證人陳仁傑於檢察官偵查及原審審
    理時證述屬實，三人所供之情節均屬一致，並有高雄市立聯
    合醫院92年7 月31日出具之驗傷診斷書2 紙及告訴人等受傷
    之照片附卷可稽，而證人陳仁傑於為被告甲○○開門時，即
    遭甲○○辱「肥豬」，此情非惟告訴人丙○○、乙○○及
    證人陳仁傑一致，亦為被告所不否認，審諸陳仁傑對被告甲○○原亦可提起公然侮辱之告訴，使被告受追訴處罰，然其
    並未對被告提出告訴，是其所為被告有辱丙○○、乙○○
    之證述，可信性應屬無可置疑。再參酌本件糾紛之緣起，係
    因是日下午被告之夫曾毅仁與告訴人丙○○、乙○○於搭乘
    電梯時，告訴人等見曾毅仁進入電梯，即嫌其臭，而走出電
    梯，為此被告深覺受辱欲到對門告訴人家理論，此情業據被
    告供明，則被告所欲理論之對象係告訴人丙○○、乙○○，
    而非陳仁傑，則被告豈有不辱丙○○、乙○○，反辱與
    事件無關之陳仁傑之理，而被告辱告訴人等之處係在高雄
    市○○路320 號3 樓與316 號3 樓間之公共空間，證人即該
    大樓管理員黃勝源於原審亦證述：有聽到爭吵聲，因聲音太
    大，才上等語，足見該處係不特定之多數人得以共見共聞被
    告辱語言之處，而被告之上開言語，在客觀上已足以貶損
    他人社會評價而達到侮辱之目的。再被告於原審及本院審理
    時亦均坦認有以手撥開乙○○之手，撕破其睡衣、抓傷其胸
    、頸及抓丙○○之腳等情，即證人黃勝源於原審審理時亦到
    庭結證稱：衝突發生後，伊上樓到現場，確有看到乙○○胸
    前有抓傷，乙○○也說她睡衣被抓破，但未注意到丙○○有
    無受傷等語，參諸卷附警員拍攝之照片，告訴人丙○○之雙
    側下肢均有擦傷及瘀青，則被告確有辱及抓傷告訴人二人
    ，應可認定。
  (二)被告雖以其傷害告訴人等係出於正當防衛置辯，惟按正當防
    衛必須對於現在不法之侵害始得為之，侵害業已過去，或無
    從分別何方為不法侵害之互毆行為，均不得主張防衛權，而
    衡之一般社會經驗法則，互毆係屬多數動作構成單一罪而互
    為攻擊之傷害行為，縱令一方先行出手，而還擊之一方在客
    觀上苟非單純對於現在不法之侵害為必要排除之反擊行為，
    因其本即有傷害之犯意存在，因其本即有傷害之犯意存在，
    則其對互為攻擊之還手反擊行為，自無主張反衛權之餘地（
    最高法院92年度台上字第3039號判決要旨參照）。本案被告
    甲○○於原審法院93年度簡上字第59號其指控告訴人等傷害
    案審理中，即以證人身分證述是伊先衝到告訴人家人，且
    係兩次到告訴人家吵等語，則被告與告訴人爭吵時，應係一
    言不合而大打出手，既無從分辨係何人先行動手，即應認兩
    造之間係屬互毆，且觀諸告訴人丙○○雙腳受傷之部分範圍
    極廣，應非被告僅拉住其腳，即足以致之，是被告主張正當
    防衛，應不足採。被告罪證明確，犯行洵堪認定。
三、核被告以「妓女」、「這麼晚了還穿睡衣，是隨時等著男人
    上」、「在家裡穿睡衣就是跟外面的男人都有一腿」、「幹
    你娘」之語辱罵他人，所為係犯刑法第309 條第1 項之公然
    侮辱罪；被告抓傷丙○○雙腳、乙○○胸前、手及頸部之所
    為，係犯刑法第277 條第1 項之傷害罪。其先後對於乙○○
    、丙○○之公然侮辱及傷害之行為，時間緊接，所犯又係構
    成要件相同之罪，顯係各基於概括犯意而為之，為連續犯，
    應分別依刑法第56條之規定論以一罪，並加重其刑。又其所
    犯上開連續公然侮辱罪及傷害罪之犯意各別，行為互異，應
    予分論併罰。
四、原審予以論罪科刑，固非無見；然查(一)被告與告訴人等係互
    毆，其傷害丙○○雙腳及乙○○手部，並非出於正當防衛，
    原審認係正當防衛，已與實情不符；又乙○○係甫從大學畢
    業豆蔻年華之少女，雲英未嫁，被告以「妓女」、「等著男
    人上」等穢語辱，對其人格名譽之損害甚鉅，原判決僅科
    處罰金2,000 元，尚屬太輕，亦有未洽。檢察官循告訴人之
    聲請上訴指摘原判決不當，非無理由，應由本院將原判決撤
    銷，審酌被告與告訴人係鄰居，原應和睦相處相互關照，然
    竟僅為細故，即登門挑釁，以不堪入耳之穢語辱並傷害之
    ，惟念其因本件衝突亦遭告訴人傷害，且素行良好，有台灣
    高等法院被告全國前案紀錄表在卷可參等情狀，爰就被告公
    然侮辱罪部分科處拘役40日，就傷害部分科處拘役50日，
    並定其應執行刑為拘役80日，及諭知拘役易科罰金之折算標
    準。
據上論斷，應依刑事訴訟法第369 條第1 項前段、第364 條、第
299 條第1 項前段，刑法第56條、第277 條第1 項、第309 條第
1 項、第41條第1 項前段、第51條第6 款，罰金罰鍰提高標準條
例第1 條前段、第2 條，判決如主文。
本案經檢察官朱文彬到庭執行職務。
中　　華　　民　　國　　94　　年　　5 　　月　　17　　日
                  刑事第四庭    審判長法  官  蕭權閔
                                      法  官  李嘉興
                                      法  官  陳吉雄
以上正本證明與原本無異。
本判決不得上訴。
中　　華　　民　　國　　94　　年　　5 　　月　　18　　日
　　　　　　　　　　　　　　　　　　　書記官  梁美姿
附錄本判決論罪科刑法條：
中華民國刑法第277條第1項：
(普通傷害罪)
傷害人之身體或健康者，處3 年以下有期徒刑、拘役或1,000 元
以下罰金。
中華民國刑法第309條第1項：
(公然侮辱罪)
公然侮辱人者，處拘役或300元以下罰金。
                                                      K
